【裁判字號】    92,判,1361
【裁判日期】    921009
【裁判案由】    營業稅
【裁判全文】
最  高  行  政  法  院  判  決                  九十二年度判字第一三六一號
    上  訴  人  金陵建設股份有限公司
    代  表  人  甲○○
    訴訟代理人  邱一峰律師
    被上  訴人  財政部臺北市國稅局（原為臺北市稅捐稽徵處承辦）
    代  表  人  張盛和
右當事人間因營業稅事件，上訴人對於中華民國九十一年六月十八日臺北高等行政法
院九十年度訴字第二六六六號判決，提起上訴，本院判決如左：
    主  文
上訴駁回。
上訴審訴訟費用由上訴人負擔。
    理  由
壹、本件上訴人主張：上訴人確實有進貨事實及支付價金，為被上訴人及原判決所不
    否認，且交易對象亦確為碩林公司，至於碩林公司是否為被冒用人頭之公司，並
    不影響該一明確之交易事實，原判決在無明確證據證明碩林公司純係虛設行號之
    情況下，僅憑違反證據法則及經驗法則之「自由心證」並以跳躍式邏輯認定碩林
    公司純係虛設行號，顯已違反「認定事實，不得出於臆測」之證據法則，其判決
    顯有不適用法規或適用不當及判決不備理由或理由矛盾之違背法令。本件經查檢
    察官原不起訴處分既已認定上訴人與碩林公司確實有交易行為及支付價款，原判
    決固引用最高行政法院七十五年判字第三○九號判例認為刑事判決及行政處分可
    各自認定事實云云，惟其推翻原刑事判決之事實，完全不備令人信服之理由，其
    判決有理由不備及矛盾之違法，應予廢棄。又碩林公司是否純係以買賣發票圖利
    之虛設行號，抑僅係以人頭為負責人而為有實際交易之公司，事實前提尚未查明
    前原判決即率斷推定碩林公司為虛設之行號，其認事用法已然違法，復查鈞院庭
    長法官聯席會決議僅係針對有非交易對象之人存在時，不影響本件營業人補繳營
    業稅之義務而已，並非在本件明明交易對象為碩林公司之情況下，竟仍認定其為
    非交易對象仍補稅送罰，判決理由顯為矛盾。再查財政部八十四年五月二十三日
    台財稅第八四一六二四九四七號函釋顯已牴觸司法院釋字第三三七號解釋及最高
    行政法院八十六年第二○四八號判決。上訴人與碩林公司確實有交易行為，碩林
    公司亦確實有申報及繳納營業稅，何來漏稅之有？蓋以上訴人如確已支付進項稅
    額予開立發票人，且該開立發票人確經查明業依法報繳營業稅，則依現行營業稅
    法係採加值型稅制之立法意旨而論，豈有就同一營業人之同一課稅事實重複課稅
    之理？退而言之，關於取得非實際交易對象之發票之人，應依稅捐稽徵法第四十
    四條規定未依法取得憑證處予百分之五罰鍰之行為罰不另處以漏稅罰，本件對該
    取得發票之營利事業課予若未能舉證證明實際交易對象，即再處予漏稅罰，顯然
    已違反法律保留原則，為此，請求將原判決廢棄，訴願決定及原處分均撤銷等語
    。
貳、被上訴人則以：（一）查碩林公司之負責人劉豐順因違反稅捐稽徵法案件，經臺
    北市稅捐稽徵處移送臺灣臺北地方法院檢察署依法偵辦其涉及刑責部分結果，雖
    經該署檢察官以八十二年撤聲字第一三號、八十二年偵字第一七三○號撤回起訴
    書撤回起訴，惟其撤回起訴原因為劉豐順於民國七十八年四月二十日遭他人冒用
    名義，在台北縣土城市設立碩林公司，則碩林公司係他人冒用劉豐順名義所虛設
    之公司，堪予認定。碩林公司既係虛設之公司，上訴人自無可能有與其有交易之
    事實，是上訴人以非實際交易對象開立之發票作為進項憑證，並申報扣抵銷項稅
    額，構成違章，足資認定。（二）雖袁碧雲於八十四年二月二十三日於臺北市稅
    捐稽徵處談話時，稱支票係伊向友人林繼檳調借現款後，借給上訴人云云，惟查
    袁碧雲稱伊向友人林繼檳調借現款轉借給上訴人，利息為一分半，兌現後數日即
    提出還給林繼檳等語，而林繼檳則稱伊借款給袁碧雲無利息云云，查本件借款金
    額高達一千餘萬元，袁碧雲既稱轉借給上訴人收取一分半之利息，林繼檳竟謂其
    借給袁碧雲無利息，已屬不合常情，且如六紙支票確係由上訴人簽發交由袁碧雲
    向林繼檳調借現款，理應由林繼檳兌領，然上開支票卻大都於數日內即匯回上訴
    人所有土地銀行台北分行支票存款帳戶及其配偶黃存仁之同銀行活期存款帳戶，
    並於數日內將款項匯回上訴人所有土地銀行台北分行支票存款帳戶，總計回流金
    額為新台幣（下同）九、○三○、○○○元，此有各該銀行呈附帳單，附在原處
    分卷可證；且上訴人提交臺北市稅捐稽徵處之帳簿上亦無記載向他人調取現金及
    支付利息之紀錄。足證上訴人及袁碧雲暨林繼檳所言均屬不實。（三）本件臺北
    市稅捐稽徵處依上訴人提供帳證資料再查結果，認上訴人承包圓山飯店金龍廳修
    建工程，確有購進原料之事實，惟因所提出之發票係虛設行號之碩林公司所開立
    ，且上訴人所稱之付款支票經查明有資金回流情形，顯非實際交易對象，而上訴
    人並未執有實際交易人所開立之發票，該實際交易對象顯未開立發票與上訴人，
    自未繳納營業稅，上訴人以非實際交易對象所開立之統一發票，作為進項憑證，
    申報扣抵應納銷項稅額，構成違章，足資認定，且上訴人雖有進貨，惟未能證明
    確有支付進項稅額予實際銷貨之營業人，又無法提出實際交易對象所開立之發票
    ，或舉出實際交易人供核，其取得碩林公司所虛開立之統一發票，係屬行為時營
    業稅法第十九條第一項第一款規定之不得扣抵進項憑證，依法不得申報扣抵銷項
    稅額，上訴人既持以申報扣抵銷項稅額，自使其申報之應納稅額減少，尚難謂其
    無逃漏稅款。是上訴人雖有進貨事實，惟以非交易對象虛設行號統一發票申報扣
    抵，仍應依行為時營業稅法第五十一條第五款規定補稅並處罰。從而，原核定補
    徵稅額及按上訴人所漏稅額處七倍罰鍰，揆諸行為時營業稅法第十五條、同法第
    十九條第一項第一款、同法第五十一條第五款規定及財政部八十三年七月九日台
    財稅第八三一六○一三七一號函釋規定並無不合，原審法院所為判決亦無違誤，
    上訴人仍持原審不採之理由再事淆責，應非可採。請求駁回上訴等語，資為抗辯
    。
參、原審斟酌全辯論意旨及調查證據結果，以：（一）補徵營業稅部分：１. 上訴人
    之前負責人章表海因涉嫌違反稅捐稽徵法案件，經移送臺灣臺北地方法院檢察署
    偵辦，嗣經檢察官認定上訴人並無逃漏稅捐之行為而為不起訴處分乙節，經臺北
    市稅捐稽徵處函請該署提供據以審訊上訴人與碩林公司確有買賣交易行為，且上
    訴人亦實際支付碩林公司款項之憑證（含匯款紀錄），嗣經該署以八十八年六月
    二十四日北檢聰閏八十四偵一五六三九字第二五七四五號函僅檢送上訴人與碩林
    公司往來支票影本六紙，並無其他具體憑證。依最高行政法院七十五年判字第三
    ○九號判例略以：「行政罰與刑罰之構成要件雖有不同，而刑事判決與行政處分
    ，亦原可各自認定事實，．．．。」本件碩林公司係屬虛設行號之公司，上訴人
    主張與該公司有工程材料買賣所提出支票六紙合計金額為一○、五二一、八四八
    元，復全部存入上訴人其時所僱會計袁碧雲之世華銀行台北分行活期存款帳戶及
    其配偶黃存仁之同銀行活期存款帳戶，並於數日內將款項匯回上訴人所有土地銀
    行台北分行支票存款帳戶，總計回流金額為九、○三○、○○○元；又查對袁碧
    雲、黃存仁上開帳戶存提款資料明細，並無上訴人所稱分別於七十九年十月十九
    日、十一月二十二日、十二月七日返還袁碧雲一、二四○、○○○元，六、八二
    ○、○○○元，二○○、○○○元及袁碧雲於八十四年二月二十三日所稱支票兌
    領後數日內提出還給朋友之情形，且上訴人總帳銀行存款科目支付之紀錄，帳上
    亦無記載向他人調取現金及支付利息之紀錄等情，足證明上訴人與碩林公司間並
    無實際交易。２. 本件上訴人既未能提出實際交易對象所簽立之發票，則該實際
    交易對象顯未簽立發票繳納系爭營業稅；至於上訴人與碩林公司間既無實際交易
    之事實，則其以碩林公司簽立之發票作為進項憑證扣抵銷項稅額，顯有違規定，
    即不能免其補繳營業稅之義務。雖本件案發後，經被上訴人調查碩林公司尚無欠
    繳營業稅情事，惟一般虛設行號販賣發票之公司，類均相互間簽立發票作為進項
    憑證，扣抵銷項稅額，最後再由一人頭公司大量欠稅，以免多人欠稅被罰，碩林
    公司縱有申報及繳納少額稅款乃係以虛抵虛，實質上難謂國庫已徵起該項稅收而
    無損失。而況，依加值型及非加值型營業稅法第三十三條第一款規定，必須係購
    買貨物或勞務時，所取得載有營業稅額之統一發票，始得作為進項憑證，扣抵銷
    項稅額，本件上訴人係以系爭不得扣抵之進項憑證申報扣抵銷項稅額，已使其應
    納銷項稅額減少，尚難謂其無逃漏稅款。３. 末按司法院釋字第三三七號解釋，
    對納稅義務人虛報進項稅額者，以有因而逃漏稅款為限，始得命追徵稅款及罰鍰
    。財政部為符合上開解釋意旨，於八十三年七月九日作出台財稅第八三一六○一
    三七一號函釋，財政部此一解釋，係為符合司法院釋字第三三七號解釋意旨，對
    於營業人取得非實際交易對象所開立之統一發票作為進項憑證申報扣抵銷項稅額
    之案件，所作之處理原則，符合法律之規定，臺北市稅捐稽徵處自得予以援用。
    依行為時營業稅法第十五條、第十九條第一項第一款及第三十三條第一款規定及
    財政部函釋意旨補徵營業稅，並無不合，此部分原處分應予維持。（二）違反營
    業稅法罰鍰部分：上訴人申請復查期間營業稅法於八十四年八月二日修正公布，
    其第五十一條第五款原規定應按所漏稅額處五倍至二十倍罰鍰，修正為應按所漏
    稅額處一倍至十倍罰鍰，因本件仍在行政救濟中尚未確定，故應有八十五年七月
    三十日修正公布之稅捐稽徵法第四十八條之三規定：「納稅義務人違反本法或稅
    法之規定，適用裁處時之法律。但裁處前之法律有利於納稅義務人者，適用最有
    利於納稅義務人之法律」之適用，複查決定按所漏稅額處七倍罰鍰計三、五○七
    、二○○元（計至百元止），經核並無不當，乃判決駁回上訴人在原審之訴。
肆、本院查：（一）、按「營業人當期銷項稅額，扣減進項稅額後之餘額，為當期應
    納或溢付營業稅額。．．．進項稅額，指營業人購買貨物或勞務時，依規定支付
    之營業稅額。」「營業人左列進項稅額，不得扣抵銷項稅額：一、購進之貨物或
    勞務未依規定取得並保存第三十三條所列之憑證者。」及「營業人以進項稅額扣
    抵銷項稅額者，應具有載明其名稱、地址及統一編號之左列憑證：一、購買貨物
    或勞務時，所取得載有營業稅額之統一發票。」分別為行為時營業稅法第十五條
    、第十九條第一項第一款及第三十三條第一款所明定。次按營業人雖有進貨事實
    ，惟不依規定取得交易對象開立之進項憑證，而取得非交易對象開立之進項憑證
    ，申報扣抵銷項稅額時，該項已申報扣抵之銷項營業額顯未依法繳納，仍應依營
    業稅法第十九條第一項第一款規定，就其取得不得扣抵憑證扣抵銷項稅額部分，
    追補該項不得扣抵之銷項稅款。又我國現行加值型營業稅係就各個銷售階段之加
    值額分別予以課稅之多階段銷售稅，各銷售階段之營業人皆為營業稅之納稅義務
    人。故該非交易對象之人是否已按其開立發票之金額報繳營業稅額，並不影響本
    件營業人補繳營業稅之義務。又「納稅義務人違反本法或稅法之規定，適用裁處
    時之法律。但裁處前之法律有利於納稅義務人者，適用最有利於納稅義務人之法
    律。」為八十五年七月三十日增訂公布之稅捐稽徵法第四十八條之三所明定。次
    按「納稅義務人，有左列情形之一者，除追繳稅款外，按所漏稅額處五倍至二十
    倍罰鍰，並得停止其營業：．．．五、虛報進項稅額者。」及「納稅義務人，有
    左列情形之一者，除追繳稅款外，按所漏稅額處一倍至十倍罰鍰，並得停止其營
    業：．．．五、虛報進項稅額者。」為行為時營業稅法第五十一條第五款及八十
    四年八月二日修正公布之營業稅法第五十一條第五款所規定。又「八十五年七月
    三十日修正公布之稅捐稽徵法第四十八條之三規定『納稅義務人違反本法或稅法
    之規定，適用裁處時之法律。但裁處前之法律有利於納稅義務人者，適用最有利
    於納稅義務人之法律』，上開法條所稱之『裁處』，依修正理由說明，包括訴願
    、再訴願及行政訴訟之決定或判決。準此，稅捐稽徵法第四十八條之三修正公布
    生效時仍在復查、訴願、再訴願及行政訴訟中，尚未裁罰確定之案件均有該條之
    適用。」（財政部八十五年八月二日台財稅第八五一九一二四八七號函釋參照）
    。本件上訴人於民國（下同）七十九年一、二月間以涉嫌虛設行號碩林股份有限
    公司（下稱碩林公司）所開立之統一發票六紙，金額計新台幣（下同）一○、○
    二○、八○八元（不含稅），作為進項憑證，申報扣抵銷項稅額，虛報進項稅額
    五○一、○四○元，案經被上訴人依法務部調查局北部地區機動工作組通報資料
    而查獲，審理違章成立，乃核定上訴人應補徵營業稅五○一、○四○元，並按其
    所漏稅額處十五倍罰鍰計七、五一五、六○○元（計至百元止）。上訴人不服，
    申請復查，因被上訴人未於接到復查申請書後二個月內作成復查決定，上訴人乃
    逕行提起訴願，經台北市政府以八十五年四月九日（八五）府訴字第八五○一八
    四二九號訴願決定將原處分撤銷，由原處分機關另為適法之處分。嗣經被上訴人
    以八十五年十月九日八五北市稽法（乙）字第二四六五一號復查決定將原處分關
    於按上訴人所漏稅額處十五倍罰鍰部分，改按所漏稅額處七倍罰鍰，其餘復查駁
    回。上訴人仍不服，提起訴願，經台北市政府八十六年二月十八日八五府訴字第
    八五○八七六二○號訴願決定將原處分撤銷，由原處分機關另為處分。經被上訴
    人以八十六年六月二十日八六北市稽法（乙）字第一九四三一號復查決定仍維持
    原核定補徵稅額及原按上訴人所漏稅額處七倍罰鍰之處分。上訴人仍不服，提起
    訴願，經台北市政府八十六年十二月九日府訴字第八六○五七六二九○一號訴願
    決定將原處分撤銷，由原處分機關另為處分。再經被上訴人以八十七年二月十六
    日北市稽法乙字第八六一八一三六五○○號復查決定：「維持原核定補徵稅額及
    按申請人所漏稅額處七倍罰鍰之處分。」上訴人猶不服，提起訴願，經台北市政
    府八十七年七月十六日府訴字第八七○二六八五三○一號訴願決定：「原處分撤
    銷，由原處分機關另為處分。」嗣經被上訴人以八十七年九月十一日北市稽法乙
    字第八七一四五九七六○○號復查決定：「維持原核定補徵稅額及按申請人所漏
    稅額處七倍罰鍰之處分。」上訴人仍不服，提起訴願，經台北市政府八十八年三
    月十六日府訴字第八七○八三七七八○一號訴願決定：「原處分撤銷，由原處分
    機關另為處分。」再經被上訴人以八十八年八月二日北市稽法乙字第八八一一六
    一七六○○號復查決定：「維持原核定補徵稅額及按申請人所漏稅額處七倍罰鍰
    之處分。」上訴人猶不服，提起訴願，嗣經財政部九十年九月二十四日台財訴字
    第○九○一三五五二四二號訴願決定駁回。上訴人仍不服，乃提起本件行政訴訟
    。原判決關於上訴人之違規事實，法令之適用以及上訴人在原審之主張如何不足
    採等事項均詳予論述，維持原處分及訴願決定，而駁回上訴人在原審之訴，是原
    判決所適用之法規與該案應適用之現行法規並無違背，與解釋判例，亦無牴觸，
    並無所謂原判決有違背法令之情形；又證據之取捨與當事人所希冀者不同，致其
    事實之認定亦異於該當事人之主張者，不得謂為原判決有違背法令之情形。（二
    ）、上訴人對於業經原判決詳予論述不採之事由再予爭執，核屬法律上見解之歧
    異，要難謂為原判決有違背法令之情形。本件上訴論旨，仍執前詞，指摘原判決
    違誤，求予廢棄，難認有理由，應予駁回。
據上論結，本件上訴為無理由，爰依行政訴訟法第二百五十五條第一項、第九十八條
第三項前段，判決如主文。
中    華    民    國    九十二      年      十        月        九      日
                    最 高 行 政 法 院  第 三 庭
                                審 判 長 法  官      葉  振  權
                                         法  官      林  家  惠
                                         法  官      吳  錦  龍
                                         法  官      劉  鑫  楨
                                         法  官      吳  明  鴻
右  正  本  證  明  與  原  本  無  異
                                         法院書記官  陳  盛  信
中    華    民    國    九十二      年      十        月      九        日


司法院資訊處製作；財團法人民間司法改革基金會備份。
